【裁判字號】    99,上訴,283
【裁判日期】    990506
【裁判案由】    毒品危害防制條例
【裁判全文】
臺灣高等法院臺中分院刑事判決         99年度上訴字第283號
上  訴  人  臺灣彰化地方法院檢察署檢察官
被      告  丙○○
選任辯護人  黃鼎鈞律師
            陳銘傑律師
上列上訴人因被告毒品危害防制條例案件，不服臺灣彰化地方法
院98年度訴字第1342號中華民國98年12月31日第一審判決（起訴
案號：臺灣彰化地方法院檢察署98年度毒偵字第4503號），提起
上訴，本院判決如下：
    主  文
原判決撤銷。
丙○○轉讓第一級毒品，累犯，處有期徒刑壹年貳月。
    事  實
一、丙○○曾於民國96年間因竊盜案件，經臺灣彰化地方法院以
    96年度易字第1014號判決判處有期徒刑6月確定，於96年11
    月27日以易科罰金執行完畢。詎其猶不知悔改，明知海洛因
    為毒品危害防制條例第2條第2項第1款所列管之第一級毒品
    ，不得轉讓、持有及施用，竟仍基於轉讓及幫助他人施用第
    一級毒品海洛因之犯意，於98年2月27日晚間11時許，在乙
    ○○位於彰化縣彰化市○○路145之4號5樓租屋處，取出其
    所有之海洛因1包（無證據證明重量為淨重5公克以上），並
    將該包海洛因粉末摻水置入注射針筒內，以注射方式注射至
    乙○○之手臂靜脈血管，而無償轉讓海洛因給乙○○及幫助
    乙○○施用海洛因1次（乙○○施用毒品部分，另經裁定送
    觀察勒戒，並於98年6月19日經認無繼續施用毒品傾向釋放
    ）。嗣因乙○○於98年2月28日主動向警方自首及接受採尿
    ，因而循線查獲上情。
二、案經彰化縣警察局彰化分局報告臺灣彰化地方法院檢察署檢
    察官偵查起訴。
    理    由
壹、證據能力方面
一、按被告以外之人於偵查中向檢察官所為之陳述，除顯有不可
    信之情況者外，得為證據，刑事訴訟法第159條之1第2項定
    有明文。而所謂不可信情況之認定，法院應審酌被告以外之
    人於陳述時之外在環境及情況，例如：陳述時之心理狀況、
    有無受到外力干擾等，以為判斷之依據，故係決定陳述有無
    證據能力，而非決定陳述內容之證明力。是被告以外之人前
    於偵查中已具結而為證述，除反對該項供述得具有證據能力
    之一方，已釋明「顯有不可信之情況」之理由外，皆得為證
    據；又司法實務運作上，咸認偵查中檢察官向被告以外之人
    所取得之陳述，原則上均能遵守法律規定，不致違法取供，
    其可信性極高，因而明定除顯有不可信之情況者外，得為證
    據，即被告以外之人於偵查中依法應具結者已具結，向檢察
    官所為之陳述，原則上具有證據能力，於例外「顯有不可信
    之情況」，始不具證據能力。本案證人乙○○、莊淑貞於檢
    察官偵查時，以證人之身份，經檢察官告以具結之義務及偽
    證之處罰，且經具結而擔保其證述之真實性，復無證據顯示
    係遭受強暴、脅迫、詐欺、利誘等外力干擾情形，或在影響
    其等心理狀況致妨礙其自由陳述等顯不可信之情況下所為，
    則證人乙○○、莊淑貞於偵查中業經具結之陳述，自有證據
    能力。
二、復按被告以外之人於審判外之陳述，雖不符前4條之規定，
    而經當事人於審判程序同意作為證據，法院審酌該言詞陳述
    或書面陳述作成時之情況，認為適當者，亦得為證據；當事
    人、代理人或辯護人於法院調查證據時，知有第159條第1項
    不得為證據之情形，而未於言詞辯論終結前聲明異議者，視
    為有前項之同意，刑事訴訟法第159條之5定有明文。證人乙
    ○○、莊淑貞於警詢之陳述，雖屬審判外之陳述，惟檢察官
    、被告及其選任辯護人均不爭執其證據能力，且本院復查無
    其他不法之情狀，認以之作為證據並無不當，依上揭法條之
    規定，自有證據能力。
貳、實體方面
一、訊據被告丙○○固坦承有幫助乙○○施打海洛因之事實，惟
    矢口否認有何轉讓海洛因之犯行，辯稱：98年2月27日當天
    所施打之海洛因，係乙○○與其合資購買，約定由其先行購
    買後，乙○○再把分攤的錢給其，其並未轉讓第一級毒品云
    云。然查：
(一)、上開犯罪事實，業據證人乙○○分別於警詢、偵查中及原審
    審理時證述屬實，分述如下：
  1.於警詢時證稱：「我要檢舉丙○○提供白色粉末毒品，並且
    提供毒品與針筒，將毒品放入針筒內加水稀釋後，幫我注射
    左手臂血管。」、「．．是於98年2月27日．．在彰化市○
    ○路145之4號5樓將毒品提供給我。」、「98年2月份我因為
    母親身體不好洗腎，心情很煩悶，丙○○因要追求我，丙○
    ○就自己提供毒品給我使用，讓我麻痺自己解除煩悶。」等
    語。
  2.於偵查中證稱：「是前一天晚上（即98年2月27日）約11點
    多時，在彰化市○○路租屋處，丙○○拿一包海洛因出來，
    幫我施打，他自己也有施打。」、「（他幫妳打後，有無向
    妳收錢？）沒有。」、「（妳有無告訴他妳想用毒品，要他
    先去買毒品，之後妳再給他一半的錢？）沒有。」、「（他
    幫妳施打沒有收錢，有沒有講是『送妳』？）沒有，只是沒
    有跟我拿錢而已。」等語。
  3.於原審審理時證稱：「（是何人幫你打〈海洛因〉？是丙○
    ○幫我施打的。」、「（檢察官起訴的98年2月27日晚上11
    點，在你自己彰化市○○路145之4號5樓租的地方，那一次
    丙○○給你用的毒品，你到底有無付錢？）那一次沒有。」
    、「（那一次是丙○○免費給你用的嗎?）對。」、「（也
    是丙○○幫你施打的嗎?）對。」、「（再跟你確認一次，
    98年2月27日晚上施打海洛因這一次，這一次你有無先跟丙
    ○○約定，由丙○○先出錢去買海洛因，買回來施打你再給
    丙○○錢，有這樣嗎？）那一次是沒有講到錢。」、「那天
    我們是沒有講到錢，跟錢是沒有關係的。」、「（沒有講到
    誰出錢的事情？）對。」等語。
(二)、又證人乙○○於向警方自首後，經警員採集其尿液送驗結果
    亦確呈海洛因代謝物之可待因、嗎啡陽性反應，此有詮昕科
    技股份有限公司出具之濫用藥物尿液檢驗報告1份附於偵查
    卷可稽。
(三)、證人乙○○雖於警詢、偵查中及原審審理時對於其究與被告
    一同施用過幾次毒品？平常毒品究係合資購買或被告主動提
    供？98年2月27日當天究係被告拿出毒品後，其表示好奇欲
    施用，或係其詢問被告有無管道取得毒品？等節，前後證述
    不一。惟按告訴人、證人之陳述有部分前後不符，或相互間
    有所歧異時，究竟何者為可採，法院仍得本其自由心證予以
    斟酌，非謂一有不符或矛盾，即應認其全部均為不可採信，
    尤其關於行為動機、手段及結果等之細節方面，告訴人之指
    陳，難免故予誇大，證人之證言，有時亦有予以渲染之可能
    ，然其基本事實之陳述，若果與真實性無礙時，則仍非不得
    予以採信（最高法院74年臺上字第1599號判例意旨參照）。
    證人乙○○就其於98年2月27日晚上11時許所施用之海洛因
    係由被告無償提供之基本事實，前後之證述始終如一，並無
    矛盾之處；且證人乙○○於翌日（98年2月28日）即向警方
    自首並接受詢問製作筆錄，則其對於被告是否有與其約定合
    資購買毒品？抑或無償提供毒品幫其施打？理當記憶明確。
    又被告亦自承上開時間有幫乙○○注射施打海洛因，亦確實
    未自乙○○處取得金錢無誤，已足徵證人乙○○證詞之可信
    性。另證人乙○○究與被告一同施用過幾次毒品？平常毒品
    究係合資購買或被告主動提供？等情，原與乙○○於98年2
    月27日施用海洛因之事實無涉；且98年2月27日當天究係被
    告拿出毒品後，乙○○表示好奇欲施用，或係乙○○詢問被
    告有無管道取得毒品？一節，亦僅係98年2月27日施用海洛
    因之誘因或動機問題，然「被告有於98年2月27日晚上幫助
    乙○○注射海洛因」一節既屬明確無誤之基本事實，則證人
    乙○○就上開誘因或動機之陳述縱有前後不一致之情形，仍
    無以推翻「被告有於98年2月27日晚上幫助乙○○注射海洛
    因」之特定基本事實。所應審究者僅在於被告究係無償提供
    或如被告所辯之與乙○○合資購買海洛因？而證人乙○○於
    警詢、偵查中及原審審理時均明確證稱：98年2月27日晚上
    所施用之毒品係被告無償提供，亦未談及金錢之事等語，是
    尚難因證人乙○○關於動機、誘因等情節之前後陳述有所不
    合，即謂證人乙○○就上開基本事實之一致性陳述為不可採
    。況衡諸常情，在一般合資購買毒品之情況，多由合資者事
    先收齊金錢再前往購買毒品，抑或縱由一方先行墊款，亦當
    於購買毒品後即向另一方收取暫墊款項或約定償還之方式，
    殊無於購得毒品且施用完畢後，仍未收足應分擔之款項或約
    定償還之方式！是被告辯稱其係與乙○○合資購買海洛因云
    云，顯不足採。足見證人乙○○於98年2月27日晚上所施用
    之海洛因確係被告所無償轉讓無疑。
(四)、另證人莊淑貞雖於偵查中證稱：被告喜歡乙○○，所以乙○
    ○想利用這點，從被告處取得免錢毒品，這是其觀察到的，
    乙○○也曾經對其說過，而其有在其和乙○○前開租屋處看
    過被告和乙○○施用毒品，大概是98年農曆過年前即1月份
    的事情等語（參同上偵查卷第33至34頁），惟其證述關於毒
    品來源部分除係聽聞自證人乙○○處外，證述曾見聞之施用
    時間亦與本案無涉，自難補強證人乙○○之前開證述，併此
    敘明。
(五)、綜上所述，被告自白其幫助乙○○施用海洛因犯行部分，核
    與事實相符；另其辯稱無轉讓海洛因犯行部分，則係卸飾之
    詞，不足採信，事證明確，其犯行洵堪認定。
二、核被告所為，係犯毒品危害防制條例第8條第1項之轉讓第一
    級毒品罪（無證據證明重量為淨重5公克以上）及刑法第30
    條第1項、毒品危害防制條例第10條第1項之幫助施用第一級
    毒品罪。被告持有第一級毒品之低度行為，為其轉讓及幫助
    施用第一級毒品之高度行為所吸收，不另論罪。被告幫助乙
    ○○施用第一級毒品，為幫助犯，應依刑法第30條第2項之
    規定減輕其刑。被告一行為同時觸犯上開二罪名，為想像競
    合犯，應依刑法第55條前段之規定從一重之轉讓第一級毒品
    罪處斷。查被告曾於96年間因竊盜案件，經臺灣彰化地方法
    院判處有期徒刑6月確定，於96年11月27日以易科罰金執行
    完畢，有臺灣高等法院被告前案紀錄表1份在卷可稽，其於
    受有期徒刑執行完畢後5年內，故意再犯本件有期徒刑以上
    之罪，為累犯，應依刑法第47條第1項之規定加重其刑。又
    被告雖罹有輕度智能障礙，惟經原審送請行政院衛生署草屯
    療養院實施精神鑑定結果認：「就鑑定所見黃員之反應較慢
    ，但整體能力仍有一定水準，現實感無重大缺損，其於本案
    犯罪行為時之精神狀態，應未達因精神障礙致不能辨識其行
    為違法，或欠缺依其辨識而行為之能力。」有被告之身心障
    礙手冊影本1份、行政院衛生署草屯療養院98年12月4日草療
    精字第8392號函附鑑定意見書1份附於原審卷可按，附此敘
    明。
三、原審認被告幫助施用第一級毒品犯行罪證明確，因予論罪科
    刑，固非無見。惟查被告前開幫助乙○○施打之海洛因，係
    被告無償轉讓給乙○○，應同時觸犯轉讓第一級毒品罪，而
    依刑法第55條前段之規定從一重之轉讓第一級毒品罪處斷，
    已如前述，然原審認被告轉讓第一級毒品罪部分不能證明犯
    罪，故不另為無罪諭知，而僅論以幫助施用第一級毒品罪，
    自有違誤。是檢察官之上訴為有理由，自應由本院予以撤銷
    改判。爰審酌被告曾由法院裁定入勒戒處所觀察、勒戒，自
    應明知施用毒品係犯罪行為，卻不知規勸朋友遠離毒害，反
    幫助朋友嘗試及施打毒品，惡性非輕，暨其犯罪之手段、犯
    罪所生之危害，及其犯罪後之態度等一切情狀，量處如主文
    第二項所示之刑。
據上論斷，應依刑事訴訟法第369條第1項前段、第364條、第299
條第1項前段，毒品危害防制條例第8條第1項、第10條第1項，刑
法第11條前段、第30條第1項、第2項、第55條前段、第47條第1
項，判決如主文。
本案經檢察官甲○○到庭執行職務。
中    華    民    國    99    年    5     月    6    日
            刑事第八庭  審判長法  官  羅  得  村
                              法  官  郭  瑞  祥
                              法  官  簡  源  希
以上正本證明與原本無異。
如不服本判決應於收受送達後十日內向本院提出上訴書狀，其未
敘述上訴之理由者，並得於提起上訴後十日內向本院補提理由書
（均須按他造當事人之人數附繕本）「切勿逕送上級法院」。
                              書記官  陳  俞  豪
中    華    民    國    99    年    5     月    6    日
附錄本案論罪科刑法條全文：
毒品危害防制條例第8條第1項
轉讓第一級毒品者，處1年以上7年以下有期徒刑，得併科新臺幣
1百萬元以下罰金。
毒品危害防制條例第10條第1項
施用第一級毒品者，處 6 月以上 5 年以下有期徒刑。

司法院資訊處製作；財團法人民間司法改革基金會備份。
